【裁判字號】    95,上易,578
【裁判日期】    951128
【裁判案由】    給付貨款
【裁判全文】
臺灣高等法院民事判決                 95年度上易字第578號
上  訴  人  百晨企業有限公司
法定代理人  丙○○
訴訟代理人  易定芳律師
被  上訴人  晃盛電氣工程股份有限公司
法定代理人  丁○○
訴訟代理人  李怡卿律師
複  代理人  甲○○
上列當事人間請求給付貨款事件，上訴人對於中華民國95年5 月
30日臺灣板橋地方法院94年度訴字第1989號第一審判決提起上訴
，本院於95年11月14日言詞辯論終結，判決如下：
    主  文
上訴駁回。
第二審訴訟費用由上訴人負擔。
    事實及理由
一、上訴人主張：被上訴人於民國（下同）94年9 月間陸續向上
    訴人訂購南亞PVC 管材料，嗣上訴人即向訴外人南亞塑膠工
    業股份有限公司（下稱南亞公司）購買，並委由南亞公司運
    交予被上訴人，總貨款為新台幣（下同）1,326,949 元，上
    訴人乃開立統一發票予被上訴人請求給付貨款，被上訴人均
    未付款，經上訴人一再催討亦未獲置理，被上訴人既已受領
    貨物，依民法第367 條規定，被上訴人自有給付貨款之義務
    。又上訴人並不認識被上訴人所指「郭榮洲」之人，郭榮洲
    亦非上訴人公司總經理之弟弟。兩造間交易慣例係出貨後3
    個月方收貨款，且均係以禁止轉讓背書之支票支付之，被上
    訴人從未預付貨款予上訴人，亦未曾以匯款方式支付貨款。
    被上訴人匯入郭榮洲帳戶之100 萬元，係陳寬宇與被上訴人
    間之借款行為，非預付貨款予上訴人，且被上訴人就其已支
    付現金50萬元貨款之事實，並未舉證證明，不能認被上訴人
    確有交付50萬元現金予陳寬宇，被上訴人之行為對上訴人均
    不生清償之效力等語，並上訴聲明：（一）原判決廢棄。（
    二）被上訴人應給付上訴人1,326,949 元及自起訴狀繕本送
    達被上訴人之翌日起至清償日止，按年息5%計算之利息。
二、被上訴人則以：兩造交易多年，均係透過上訴人公司之業務
    員陳寬宇交易，且上訴人就購料、交貨、收款、交付發票等
    事項，均指定陳寬宇為代理人負責處理，交易收付均正常，
    未曾發生爭議。94年9 月間，陳寬宇向被上訴人稱：因市場
    塑膠管材料價格將會上漲，被上訴人公司如先行預購並支付
    款項，得以存貨價格交易等語，被上訴人公司同意向上訴人
    公司預購PVC 管，乃於94年9 月中旬交付現金50萬元予陳寬
    宇收受，又於94年9 月23日，匯款100 萬元至陳寬宇提供所
    謂上訴人公司總經理之弟弟郭榮洲設於新竹商業銀行第
    00000000000 號之帳戶，並以此為預購PVC 管之預付款，計
    被上訴人已支付上訴人公司150 萬元之貨款（下稱系爭貨款
    ）。嗣上訴人公司陸續出貨，迄同年9 月底計出貨901,915
    元之貨物，迄同年10月底計出貨425,034 元之貨物，共計逋
    貨1,326,949 元，被上訴人與陳寬宇對帳時，陳寬宇對於被
    上訴人已預付150 萬元貨款之事實未曾否認，並交付計價請
    款單、交易發票予被上訴人，上訴人竟又向被上訴人請求給
    付貨款，顯不合理。上訴人確實係以陳寬宇為其代理人，被
    上訴人交付陳寬宇之現金50萬元及依陳寬宇之指示，將買賣
    價款匯入陳寬宇指定之帳戶，已依債務本旨清償，被上訴人
    給付買賣價金之義務即告消滅，上訴人請求被上訴人給付價
    金，洵無理由等語，資為抗辯，並答辯聲明：駁回上訴人之
    上訴。
三、經查：被上訴人於94年9 月間陸續向上訴人訂購南亞PVC 管
    材料，總貨款為1,326,949 元，上訴人向訴外人南亞公司購
    買，並委由南亞公司運交予被上訴人。上訴人與被上訴人交
    易多年，均透過上訴人公司之業務員陳寬宇處理購買交易事
    宜等事實，為兩造所不爭執，並有南亞公司成品交運單9 張
    （見原審卷第4頁至第12頁）、發票2 紙（見原審卷第13頁、
    第14頁）、上訴人公司出貨單5 張（見原審卷第15頁至第17
    頁）等件附卷可稽，堪信為真實。
四、本件經本院依民事訴訟法第270 條之1 第1 項第3 款之規定
    ，與兩造整理並協議簡化爭點為（見本院95年7 月17日準備
    程序筆錄）：
（一）被上訴人是否有將預付貨款現金50萬元交予上訴人公司業
      務員陳寬宇？被上訴人是否有依陳寬宇指示，將預付貨款
      100 萬元匯入訴外人郭榮洲之帳戶？
（二）若被上訴人有將預付貨款現金50萬元交予上訴人公司業務
      員陳寬宇，及依陳寬宇之指示，將預付貨款100 萬元匯入
      訴外人郭榮洲帳戶，其行為是否對上訴人發生清償貨款債
      務之效果？
五、茲分述如下：
（一）被上訴人是否有將預付貨款現金50萬元交予上訴人公司業
      務員陳寬宇？被上訴人是否有依陳寬宇指示，將預付貨款
      100 萬元匯入訴外人郭榮洲之帳戶？
１、經查：
（１）證人即被上訴人公司總經理傅曉權於原審證稱：「我與上
      訴人公司代表人陳寬宇從往來到現在已經有7、8年之久，
      94年9 月間我們還有向上訴人公司購買南亞材料一批，當
      時石油物價波動，陳寬宇當時告訴我說，材料要漲價了，
      而且會缺貨，叫我先買些存貨，我當時有答應他，陳寬宇
      要我先付款，我總共大概付了150 萬元左右，詳細金額以
      及付款過程要問會計人員才清楚，後來我拿到100 多萬元
      的貨物；陳寬宇有叫我匯一部分的錢到他老闆弟弟的帳戶
      ；有交現金給陳寬宇，後來我問公司的會計人員，金額多
      少我不清楚；沒有親手交給陳寬宇現金50萬元，我是指示
      出納小姐，是哪一位小姐我現在不確定，要回去查」（見
      原審卷第71頁、第72頁），核與證人即被上訴人公司會計
      稽核主管傅恕權於原審證稱：「當時因為物價波動很厲害
      ，上訴人公司的業務員陳寬宇就來跟我們公司的傅曉權先
      生說要預付訂金才能拿到貨，傅曉權先生就打電話給會計
      部門，當時電話是我接的，他交待我說因為上訴人公司有
      一批貨要預付訂金50萬元，請我儘快處理，我就請會計小
      姐提40萬元出來，加上公司的零用金10萬元交給陳寬宇，
      這筆錢是我親自交給陳寬宇的，交付的時間大約是9 月15
      日，這是我透過銀行出帳的資料所回想的，陳寬宇有交付
      一張收據給我，上面記載大概是被上訴人公司預付了50萬
      元的貨款，由陳寬宇簽收無訛等字樣，收據現在不在了，
      因為94年9 月30日上訴人公司有寄一張發票給我們，金額
      是90幾萬元；我們在94年9 月23日又匯了一筆100 萬元的
      貨款給上訴人公司的親戚郭榮洲。這100 萬元是剛才所提
      到的陳寬宇說要賣給我們的貨剩餘的貨款，之前交付的50
      萬元則是這批貨的訂金，所以這批貨我們總共付了150 萬
      元的貨款。」（見原審卷第143 頁、第144 頁）等語互核
      一致。
（２）上開證人證述之事實，經被上訴人提出94年9 月份、94年
      10月份之晃盛電氣工程估驗請款單2 紙（見原審卷第44頁
      、第46頁）、上訴人94年9 月30日、94年10月31日開立之
      發票2 紙（見原審卷第45頁、第47頁）為證，其中94年9
      月份晃盛電氣工程估驗請款單上記載：「已預付百晨帳款
      （公司1,000,000+傅總500,000） 共1,500,000-本期應付
      901,915 ，尚餘預付款598,085。請開500,000票還傅總，
      ＊目前暫不支付，待借款還清再說＊10月份還有貨款」，
      其記載本期應付款901,915 元部分與上訴人94年9 月30日
      開立發票之金額901,915 元相符；另94年10月份晃盛電氣
      工程估驗請款單上記載：「已先預付百晨帳款共預付
      1,500,000 （上期應付901,915 +本期應付425,034）共應
      付1,326,949＝尚餘預付款173,051，」，其記載本期應付
      款425,034 元與上訴人94年10月31日開立發票之金額
      425,034 元相符。
（３）證人傅恕權證述伊請會計小姐提領40萬元部分，有卷附被
      上訴人臺灣中小企業銀行永和分行第000-00-000000 號帳
      戶存摺影本（見原審卷第86頁）可證，提領日期為94年9
      月15日，與傅恕權證述之日期相符，足認被上訴人主張其
      有交付現金50萬元予陳寬宇之事實為真實。
（４）證人傅恕權所述被上訴人有於94年9 月23日依陳寬宇之指
      示，以丁○○為匯款人，匯款100 萬元（含手續費30元）
      至郭榮洲新竹國際商業銀行苑裡分行之帳號00000000000
      之帳戶之事實，有被上訴人提出華南商業銀行匯款回條聯
      影本、新竹國際商業銀行苑裡分行95年3 月29日竹商銀苑
      裡字第75-1號函暨附件郭榮洲帳戶明細等件附卷可稽（見
      原審卷第43頁、第129 頁、第131 頁）。
（５）證人郭榮洲證稱：「（問：94年9 月23日晃盛公司匯入
      100 萬元入你竹企苑裡分行的帳戶，這事情你是否知道?）
      知道，我開了一家玖谷企業有限公司，這帳戶是我兒子拿
      給公司用的」、郭榮洲之子郭展嘉證稱：「（問：94年9
      月23日丁○○為何要匯100 萬元到此帳戶？）這筆錢是信
      源建材有限公司退還給我們公司的貨款，陳寬宇是信源公
      司的業務員，陳寬宇表示說因為我們預付的貨款並沒有這
      麼多的貨物，所以要退貨款給我們，但實際上應退的金額
      不只100 萬元，…但是陳寬宇只退了100 萬元，還欠我們
      300 萬元」等語。
２、依上所述，足認被上訴人確有交付現金50萬元予陳寬宇，並
    依陳寬宇指示，於94年9 月23日匯款100 萬元至郭榮洲帳戶
    ，做為向上訴人公司預購PVC 管之預付貨款。雖陳寬宇將被
    上訴人所匯之100 萬元挪為退還郭榮洲貨款之用，而未交付
    予上訴人公司，惟此為上訴人與其業務員陳寬宇間之內部關
    係，並不能據以否認被上訴人已依陳寬宇指示之方式支付
    100 萬元貨款之事實。
（二）被上訴人將預付貨款現金50萬元交予上訴人公司業務員陳
      寬宇，及依陳寬宇之指示，將預付貨款100 萬元匯入訴外
      人郭榮洲帳戶之行為，是否對上訴人發生清償貨款債務之
      效果？
１、經查：兩造交易多年，均透過上訴人公司之業務員陳寬宇處
    理購料、交貨、收款、發票交付等事宜，業據上訴人於原審
    自認：「我們與被上訴人公司的往來都是由陳寬宇接洽的，
    之前的貨物也都由陳寬宇負責去收回，他有權利去收貨款的
    人」等語（見原審卷第58頁），且上訴人提出之出貨單、結
    帳單上均註明有「業務員陳寬宇，行動電話0000-000000 」
    等字樣（見原審卷第16頁、第17頁、第19頁），並交付發票
    供其使用，是上訴人與被上訴人間之交易，均係由陳寬宇接
    洽及收取貨款，換言之，在外觀上，上訴人係以陳寬宇為其
    代理人。雖證人乙○○證稱：「（問：晃盛公司向百晨公司
    購料是與何人接觸？）紀瓊理；（問：何時開始與紀瓊理負
    責？）一開始就是紀瓊理，陳寬宇是負責與對方談價格，對
    方若要買的話就是與紀瓊理接洽」等語（見本院卷第48頁、
    第48頁背面），惟上訴人公司於陳寬宇離職後之94年10月4
    日寄發通知函予其客戶：「本公司特函舊雨新知，有關離職
    員工陳寬宇在外一切行為與本公司無關，緣於其所接洽之客
    戶，現改由本公司：業務員－陳寶鎰先生、業務助理－紀瓊
    理小姐即日起繼續為您服務」（見本院卷第96頁），足見上
    訴人發出此函之前，均仍係由陳寬宇負責，是證人乙○○證
    稱被上訴人向上訴人公司購料自始即係與業務助理紀瓊理接
    觸云云，並非可信。綜上，堪認上訴人確實有授權陳寬宇對
    外為其代理人，就上訴人公司有關PVC 管銷售業務、貨款收
    受等事項，有代理之權限。
２、次查：上訴人雖主張兩造間貨款之交付，均係以禁止背書轉
    讓之支票為付款之方式，惟上訴人並未能舉證兩造間有此約
    定，依被上訴人提出其簽發受款人為上訴人、發票日為92年
    6 月16日，面額為128 萬元之支票影本（見本院卷第97頁）
    ，其上禁止背書轉讓之字樣已取消，上訴人亦不否認該支票
    影本之真正，顯見兩造間有關貨款之支付方式，非如上訴人
    主張均係以禁止背書轉讓之支票為之而毫無彈性。又上述被
    上訴人簽發受款人為上訴人、發票日為92年6 月16日，面額
    為128 萬元之支票，於取消禁止轉讓背書後，係由陳寬宇逕
    行提示轉入其個人設於華南商業銀行福和分行第
    000000000000號帳戶內，並非由上訴人公司之帳戶兌領，此
    有華南商業銀行福和分行95年10月19日華福和字第09500199
    號函暨所附之支票影本、存摺類存款存款憑條影本各1紙（
    見本院卷第110 頁至第113 頁）在卷可證，益見上訴人顯有
    授權陳寬宇就支付貨款之支票，得以取消禁止背書轉讓作為
    他用，不將支票存入上訴人公司帳戶，而係另收受其他款項
    或客票作為清償貨款之方式。
３、按代理人於代理權限內，以本人名義所為之意思表示，直接
    對本人發生效力，民法第103 條第1 項定有明文。次按法定
    代理人通常固有受領清償之權限，如為意定代理人，受領權
    之有無，尚應依授與代理權之範圍定之（最高法院66年台上
    字第1893號判例意旨參照）。本件兩造間之交易方式，上訴
    人公司既均係由陳寬宇負責對外業務及收取貨款，證人乙○
    ○亦證稱：陳寬宇曾攜帶上訴人公司大、小章至被上訴人處
    簽收支票等語（見本院卷第48頁），均足以表徵陳寬宇確實
    係有權代理上訴人公司之人，上訴人既有授與其業務員陳寬
    宇代理其收取客戶所交付貨款之權限，則被上訴人將系爭貨
    款交予陳寬宇或依陳寬宇指示之方式為給付，自應認為已生
    向上訴人清償貨款債務之效果。
六、綜上所述，上訴人依據民法第367 之規定，請求被上訴人給
    付1,326,949 元之貨款，及自起訴狀繕本送達之翌日起至清
    償日止，按年息5%計算之利息，於法無據，不應准許。原審
    為上訴人敗訴之判決，並無不合。上訴意旨指摘原判決不當
    ，求予廢棄改判，為無理由，應予駁回。
七、本件因事證已臻明確，兩造其餘爭點及攻擊、防禦方法暨所
    為之立證，與判決之結果不生影響，無庸再逐一予以論究，
    併予敘明。
據上論結，本件上訴為無理由，依民事訴訟法第449 條第1 項、
第78條，判決如主文。
中    華    民    國    95    年    11    月    28    日
                    民事第四庭
                        審判長  法  官  張劍男
                                法  官  郭松濤
                                法  官  丁蓓蓓
正本係照原本作成。
不得上訴。
中    華    民    國    95    年    11    月    29    日
                                書記官  張淑芬


司法院資訊處製作；財團法人民間司法改革基金會備份。
